臺灣高等法院民事判決
109年度上字第1344號
上  訴  人  呂林梅  
            呂炳坤  
共      同
訴訟代理人  范振中律師
            黃俊華律師
            呂珞禎律師
上  訴  人  呂成源  
訴訟代理人  陳彥彰律師
複 代理 人  謝淯婷律師
上  訴  人  呂志誠  
訴訟代理人  呂丹琪律師
上  訴  人  呂明仁  
            呂冠石  
上二人共同
訴訟代理人  邱清銜律師
複 代理 人  游淑琄律師
被 上訴 人  呂士賢  
            呂玉麟  
            呂阿有  
            呂玉梅  
            呂玉葉  
共      同
訴訟代理人  蔡榮德律師
上列當事人間請求履行契約事件，上訴人對於中華民國109年8月
7日臺灣桃園地方法院109年度重訴字第55號判決提起上訴，本院
於110年4月6日言詞辯論終結，判決如下：
    主      文
上訴駁回。
第二審訴訟費用由上訴人負擔。
    事實及理由
一、被上訴人主張：被繼承人呂萬和、呂阿華、呂新發3兄弟（
    下合稱呂家3兄弟）於民國42年間因耕地放領，依序分別承
    領重測前桃園縣○○鎮○○段○○○段0000地號、桃園縣○○鎮○路段
    0000地號、桃園縣○○鎮○○段○○○段000000地號土地（下分稱
    各地號，合稱系爭3筆土地），約定系爭3筆土地由呂家3兄
    弟共有，權利範圍各3分之1，如出賣應分受價款，並於52年
    6月18日簽立合約書（下稱系爭合約書）。於54年間48-1地
    號土地、2047-1地號土地由呂家3兄弟移轉登記各取得應有
    部分3分之1，而2035地號土地經歷次分割、處分後，所餘20
    35-45地號土地（下稱系爭土地）於63年10月16日以繼承為
    原因，登記在呂萬和之子呂勝峰名下，呂勝峰過世後，其繼
    承人即上訴人呂林梅、呂炳坤、呂成源、呂志誠、呂明仁、
    呂冠石6人（下分稱其名，合稱上訴人）於86年間辦理繼承
    登記（應有部分各為6分之1），呂炳坤於103年11月26日將
    系爭土地應有部分12分之1以新臺幣（下同）615萬3,000元
    出售予訴外人賴秋夙，依系爭合約書約定，上開價金應由呂
    萬和、呂阿華、呂新發各取得3分之1，伊等為呂阿華之繼承
    人，爰依系爭合約書之約定及繼承法律關係，求為命：㈠上
    訴人應連帶給付205萬1,000元及自起訴狀繕本送達翌日起至
    清償日止，按週年利率5%計算之利息予被上訴人公同共有。
    ㈡願供擔保，請准宣告假執行。
二、上訴人則以：系爭合約書乃呂家3兄弟就土地分配之協議，
    伊等未曾參與，並不知悉系爭合約書之內容。而呂家3兄弟
    訂立系爭合約書時，系爭土地已成為桃園市桃園區中正路道
    路之一部分，依系爭合約書所載呂萬和承領供呂家3兄弟平
    分利益之土地僅限於「中正路邊之田地」，可認呂家3兄弟
    有意將系爭土地排除於系爭合約書範圍外，被上訴人不得依
    據系爭合約書向伊等主張權利。況系爭合約書於52年6月18
    日簽訂後，系爭3筆土地即處於隨時得請求移轉登記之狀態
    ，被上訴人無法律上之障礙卻不為請求，業已罹於時效，伊
    等拒絕給付等語，資為抗辯。
三、原審為被上訴人全部勝訴之判決，上訴人聲明不服，提起上
    訴，並聲明：㈠原判決及假執行之聲請均廢棄。㈡被上訴人第
    一審之訴及假執行之聲請均駁回。被上訴人答辯聲明：上訴
    駁回。
四、兩造不爭執事項（本院卷一第365頁至第366頁）：
　㈠呂萬和（61年10月16日歿）、呂阿華（90年7月10日歿）、呂
    新發（106年2月7日歿）為兄弟關係。呂阿華為被上訴人之
    父親，呂萬和之長子即被繼承人呂勝峰為呂林梅之配偶，呂
    炳坤、呂成源、呂志誠、呂明仁、呂冠石之父親。
  ㈡呂萬和、呂阿華、呂新發以放領為原因，分別登記為2035地
    號、48-1地號、2047-1地號土地之所有權人。
  ㈢呂新發於54年5月25日將其承領之2047-1地號土地，各移轉所
    有權應有部分3分之1予呂萬和指定之呂勝峰、呂阿華名下，
    自己保留應有部分3分之1。
  ㈣呂阿華於54年8月23日將其承領之48-1地號土地，各移轉所有
    權應有部分3分之1予呂萬和指定之呂勝峰、呂新發名下，自
    己保留應有部分3分之1。
  ㈤2035地號土地（呂萬和於42年9月30日放領取得）於49年9月2
    2日分割為2035、2035-1、2035-2地號土地，其中2035、203
    5-2地號土地陸續再分割為2035-3至2035-33等多筆地號土地
    ，而2035-2至2035-33等地號土地，坐落桃園市桃園區中正
    路兩側，已分別出售他人，所得價金按呂家3兄弟各3分之1
    比例分配完畢。2035-1地號土地則於64年4月29日以繼承為
    原因，登記為呂勝峰所有，於64年9月13日地目由田變更為
    道路，於85年3月17日因以地抵稅而分割增加2035-45地號（
    即系爭土地，分割後之2035-1地號土地則登記為中華民國所
    有），於108年11月26日再分割增加2035-48地號、2035-49
    地號土地（本院卷一第281頁、第289頁）。
  ㈥上訴人於83年9月19日以繼承為原因登記為系爭土地之所有人
    （應有部分各為6分之1）。
  ㈦呂炳坤於103年11月17日將系爭土地應有部分12分之1，以615
    萬3,000元之價格出予陳清松，並於103年11月26日移轉所有
    權登記予賴秋夙。
  ㈧系爭合約書（原審司調卷第19頁至第23頁）為真正。
五、被上訴人主張上訴人應將系爭土地出售所得價金615萬3,000
    元，依系爭合約書約定將價金中3分之1給付予其等等語，為
    上訴人所否認，並以前詞置辯。茲析述如下：
　㈠解釋意思表示，應探求當事人之真意，不得拘泥於所用之辭
    句，民法第98條定有明文。所謂探求當事人之真意，應從該
    意思表示所根基之原因事實、締約目的、社會通念、交易習
    慣、一般客觀情事及當事人所欲使該意思表示發生之法律效
    果而為探求，並將誠信原則涵攝在內，藉以檢視其解釋結果
    是否符合公平原則（最高法院110年度台上字第609號判決意
    旨參照）。經查：
　  ⒈系爭合約書之前言約明：「承領人呂萬和、呂阿華、呂新
      發兄弟各承領末記放領地，乃是參兄弟以為平均取得共同
      所有之土地，為前後共同共有平均持分取得起見，特此合
      約如左」。第1條至第4條分別約明：「承領末記土地雖是
      各人名義單獨承領確守共同共有而為平均持分（即各持分
      參分之壹）取得，永不得任何異議」、「係呂萬和承領名
      義土地（即中正路邊之土地）經一部分賣出，但其獲得價
      款已以平均分得而去是實」、「關于本合約共有土地由本
      合約共有人享受其權益，並其所課各項稅捐歸共有人平均
      負擔而應要負擔或利益亦同」、「日後對此共有土地其承
      領名義人不得主張承領權益強占單獨所有權，若有出賣者
      應以一同議決而行，其所受款項或負擔應以平均配當」等
      語（見原審司調卷第19頁至第21頁），可見呂家3兄弟係
      為將各自承領之土地所獲得利益平均分配，而簽立系爭合
      約書，堪信呂家3兄弟係為使3人承領土地所可取得之利益
      ，不因各自承領土地位置、良窳不同而有差異，而明確約
      定就各自承領之系爭3筆土地之利益平均共享，且已出售
      之土地亦已依約定由呂家3兄弟平均分享利益。而系爭土
      地既為呂萬和所承領2035地號土地之一部，依系爭合約書
      之約定，其因出售所得價金，自應由呂家3兄弟平分，被
      上訴人為呂阿華之繼承人，則其等主張有權取得出售系爭
      土地價金之3分之1等語，應屬有據。
　  ⒉上訴人雖辯以：系爭合約書末記土地標示部分就呂萬和部
      分僅約明「中正路邊田地全部」部分，並未載明地號，顯
      見呂家3兄弟約明利益均分之承領土地範圍，不包含斯時
      已成為桃園市桃園區中正路道路之一部的系爭土地云云，
      並提出工業技術研究院之歷史航照影像加值處理圖（套繪
      地籍線，下稱航照處理圖）為證。然航照處理圖（見本院
      卷第357頁）係54年航照圖套繪地籍線，非系爭合約書簽
      立時52年間之狀況，故難據此認系爭合約書簽立時，系爭
      土地已為桃園市桃園區中正路一部。復以系爭合約書第2
      條約明「呂萬和承領名義土地（即中正路邊之土地）」等
      語（見原審司調卷第19頁），可見系爭合約書之用語係將
      呂萬和所承領之土地統稱為「中正路邊之土地」，而分割
      前2035-1地號土地（含系爭土地）地目係於系爭合約書簽
      立後之64年9月13日方由「田」變更為「道路」，又為兩
      造所不爭執（見本院卷一第289頁至第290頁），系爭土地
      於簽立系爭合約書時地目既為田，而呂家3兄弟簽立系爭
      合約書之目的係將各自承領土地所獲得利益平均分配，已
      如前述，且依上訴人所提出證據尚無法證明系爭合約書簽
      立時，系爭土地已為桃園市桃園區中正路之一部分，難僅
      以系爭合約書末記土地標示「以上土地貳筆及呂萬和承領
      埔子字埔子中正路邊『田地』全部合為一切共同共有平均持
      分取得」，而未載明呂萬和所承領土地之地號一情，遽認
      呂家3兄弟已經系爭土地排除在系爭合約書之外。復因呂
      家3兄弟於42年間承領土地後，迄52年間簽定書面合約之
      日止，呂萬和業將其承領之大部分土地出售並平分價金予
      其餘兄弟，故系爭合約書未載明呂萬和承領之土地地號，
      而籠統按其地理位置及當時尚未納入道路之情形代稱為「
      中正路邊之土地」，亦非違常。又證人呂文昌即呂新發之
      子證述：系爭合約書簽立時，道路應該還沒有開通，呂新
      發於90年間將系爭合約書交給伊時，有交代說中正路道路
      約300、400坪土地是呂家3兄弟共有，等政府徵收時要一
      併處理，但到現在都還沒有徵收等語（見原審卷第126頁
      至第128頁）；證人呂文珍即呂新發之子證述：呂新發交
      代伊等中正路土地如果有徵收，伊等有權利可以分。因為
      上訴人跟伊等還有往來，所以伊等沒有對上訴人提告，伊
      等在等徵收時再一起解決等語（見原審卷第134頁），可
      見呂新發主觀上認知其對系爭土地亦有權利，參酌上述系
      爭土地係於系爭合約書簽訂後始規劃為中正路之一部之情
      ，益徵系爭合約書簽訂時，呂家3兄弟並無將系爭土地排
      除在平分利益之外之意思，從而上訴人此部分所辯，無可
      採憑。
　㈡被上訴人依系爭合約書及繼承法律關係，請求上訴人連帶給
    付出售系爭土地價款3分之1，有無理由？
　　按繼承人自繼承開始時，除本法另有規定外，承受被繼承人
    財產上之一切權利、義務，民法第1148條本文定有明文。查
    呂家3兄弟簽立系爭合約書時，並未將系爭土地排除無需平
    分利益，故出售系爭土地所獲利益應由呂家3兄弟均分。上
    訴人、被上訴人分別為呂萬和、呂阿華之繼承人（見兩造不
    爭執事項㈠、㈤），則兩造均應繼受系爭合約書之權利義務，
    而系爭土地應有部分12分之1既經呂炳坤出售，則被上訴人
    依系爭合約書約定及繼承之法律關係，請求上訴人連帶給付
    出售所得價款3分之1即205萬1,000元（計算式：6,153,000×
    1/3＝2,051,000）予被上訴人公同共有，要屬有據。　
  ㈢上訴人抗辯被上訴人請求權罹於時效，有無理由？　
　　按清償期，除法律另有規定或契約另有訂定，或得依債之性
    質或其他情形決定者外，債權人得隨時請求清償，債務人亦
    得隨時為清償；請求權，因15年間不行使而消滅；消滅時效
    ，自請求權可行使時起算，民法第315條、第125條本文及第
    128條前段分別定有明文，是債權未定清償期者，其請求權
    之消滅時效應自債權成立時起算。經查：依系爭合約書第4
    條後段約明：若有出賣者應以一同議決而行，其所受款項或
    負擔應以平均配當等語（見原審司調卷第21頁），呂家3兄
    弟既約定於出售時分受款項，則被上訴人應於系爭土地出售
    時，方得依系爭合約書請求上訴人給付。而呂炳坤於103年1
    1月17日以615萬3,000元出售系爭土地應有部分12分之1予陳
    清松，陳清松於103年11月17日付清價款（登記於賴秋夙名
    下）等節，有買賣契約書、支票、土地登記謄本可參（見原
    審卷第161頁至第175頁、原審司調卷第28頁），是被上訴人
    於103年11月17日始得向上訴人請求給付出售土地所得價款3
    分之1，迄至被上訴人於108年9月12日提起本件訴訟之日（
    見原審司調卷第11頁起訴狀戳章），顯未罹於15年之消滅時
    效，上訴人上開所辯，即非可採。
六、綜上所述，被上訴人依系爭合約書第4條及繼承法律關係，
    請求上訴人連帶給付205萬1,000元予被上訴人公同共有，及
    其中呂林梅、呂炳坤、呂成源、呂志誠、呂明仁部分自108
    年12月7日起（見原審司調卷第127頁至第135頁）；呂冠石
    則自108年12月20日起（見原審司調卷第137頁）均至清償日
    止，按週年利率5%計算之利息，為有理由，應予准許。原審
    為上訴人敗訴之判決，並無不合。上訴意旨指摘原判決不當
    ，求予廢棄改判，為無理由，應駁回上訴。
七、本件事證已臻明確，兩造其餘攻擊防禦方法及所提證據，經
    本院審酌後，認均不足以影響本判決結果，自無逐一論述必
    要，併予敘明。　　　
八、據上論結，本件上訴為無理由，依民事訴訟法第449條第1項
    、第85條第2項，判決如主文。　　　 
中　　華　　民　　國　　110 　年　　4 　　月　　20　　日
                    民事第三庭   
                        審判長法  官 王怡雯
                              法  官 徐淑芬
                              法  官 朱美璘
正本係照原本作成。
如不服本判決，應於收受送達後20日內向本院提出上訴書狀，其
未表明上訴理由者，應於提出上訴後20日內向本院補提理由書狀
（均須按他造當事人之人數附繕本）上訴時應提出委任律師或具
有律師資格之人之委任狀；委任有律師資格者，另應附具律師資
格證書及釋明委任人與受任人有民事訴訟法第466 條之1第1項但
書或第2項所定關係之釋明文書影本。如委任律師提起上訴者，
應一併繳納上訴審裁判費。
中　　華　　民　　國　　110 　年　　4 　　月　　20　　日
    　　　　　　　　　　　　　書記官 蔡宜蓁